臺灣臺東地方法院民事判決
109年度訴字第36號
原      告  王安成  
訴訟代理人  羅文昱律師
被      告  鄭存孝  
訴訟代理人  許仁豪律師
上列當事人間請求返還借款事件，本院於民國110年4月13日言詞
辯論終結，判決如下：
    主  文
原告之訴及假執行之聲請均駁回。
訴訟費用由原告負擔。
    理  由
壹、程序部分
　　按訴狀送達後，原告不得將原訴變更或追加他訴。但被告同
    意者，不在此限；被告於訴之變更或追加無異議，而為本案
    之言詞辯論者，視為同意變更或追加，民事訴訟法第255條
    第1項第1款、第2項分別定有明文。查原告原係依消費借貸
    之法律關係對被告為請求(見本院卷第5至8頁）；嗣則追加
    合意債務承擔之法律關係，請求本院擇一裁判（見本院卷第
    70至73頁民事準備狀）。核原告所為訴之追加，被告對之並
    未提出異議而為本案之言詞辯論（見本院卷第157至158頁）
    ，是依上開規定，自應予准許。
貳、實體部分　　
一、原告主張：
（一）原告係被告之姑丈，被告於太平營區服役，平時較為忙碌
      ，如需用錢均委請被告之母即甲○○向原告陸續借款，均經
      原告以現金交付之，至民國105年底至106年初，被告要購
      買臺東縣○○鄉○○村○○路00巷00號房地(下稱系爭房地）因
      資金不足，又向原告借款新臺幣（下同）100萬元，因累
      積金額已高，原告乃要求被告提供擔保，被告遂委由其母
      甲○○稱待本件房地取得所有權後，將設定抵押權予原告，
      原告因被告既已願提出擔保，基於信任乃再同意借款100
      萬元予原告並交付之。至此，被告共計向原告借款230萬
      元（下稱系爭款項），雙方約定利息為月息1分(歷次借款
      利息之約定不一，然最終合意以月息1分計算），即每月
      被告應給付原告23,000元之利息。除設定抵押權外，被告
      及其母甲○○再於106年6月18日晚間約8時許與原告相約在
      公東高工大門前，三人當場確認於當時之債權債務關係及
      金額，由被告當場開立面額分別為130萬、100萬之本票2
      紙（以下合稱系爭本票)，交付予原告用以擔保本件債權
      。原告並能提出其於108年3月11日以手機門號0000000000
      傳送訊息至被告所有之門號0000000000號，向被告催討約
      定之利息及債權本金之簡訊（下稱系爭簡訊，見本院卷第
      12頁）內容佐證。
（二）退步言，縱法院認本件無法證明確係被告所借，而係甲○○
      向原告借款,然依兩造於106年6月18日之協商結果及系爭
      簡訊内容，至少能證明本件被告有承擔其母親債務之意思
      ，若非如此，則被告應無簽立系爭本票及回覆如系爭簡訊
      所示內容之可能。而被告自106年6月18日起，共給付利息
      374,500元，然計算至109年1月18日止至，被告尚欠利息3
      38,500元(計算式：利息總額23,000×31月=713,000元；已
      返還之利息374,500元；未償之利息713,000-374,500=338
      ,500元），按每月23,000計算，被告已清償16個月之利息
      ，準此，被告應償還本金債權230萬元及自107年10月起計
      算之利息。爰係依消費借貸及併存債務承擔之法律關係，
      請法院擇一為有利原告之裁判，並聲明：㈠被告應給付原
      告230萬元及自107年10月起至清償日止，按月息百分之1
      計算之利息。㈡願供擔保請准宣告假執行。
二、被告則以：
（一）系爭款項係由被告之母甲○○向原告所借，並非被告，緣甲
      ○○因投資之故，需要周轉資金，故自105年間開始，多次
      向原告融資借款，迄106年4月間止，尚積欠原告新臺幣（
      下同）230萬元未還，原告擔心甲○○無力償還，一再要求
      甲○○提出擔保，甲○○於106年5月4日，即利用保管被告印
      鑑章及糸爭房地權利文件之機會（註：被告購買系爭房地
      時，因調職前往花蓮地區工作，往返臺東極為不便，故均
      委由住居在臺東地區之甲○○協助辦理買賣不動產事宜，並
      由甲○○保管證明文件），在被告不知情之情況下，擅自將
      被告印鑑章及系爭房地權利文件交予原告，以系爭房地為
      原告設定金額為250萬元之第二順位抵押權，擔保甲○○對
      於原告之借款債務。嗣於106年6月18日晚間，原告向甲○○
      催討所欠款項，並邀約甲○○外出商議，由不知情之被告開
      車搭載甲○○前往臺東市中興路之公東高工大門前，抵達後
      ，甲○○單獨下車與原告洽議，被告則留在駕駛座上等候，
      經過雙方討論之後，原告要求被告搖下車窗，表示為了證
      明甲○○還錢意願，被告必須簽立本票作為證明，但是本票
      跟被告是沒有關係等語，並拿出二張本票交由被告，由於
      原告一再強調開立本票僅係證明甲○○還款意願，而非擔保
      甲○○之債務，被告因而在系爭本票上簽名。詎料，107年3
      月間，原告在臺東縣立體育舘内偶遇被告，向被告表示甲
      ○○向其借款，卻未依約清償利息，詢問被告如何處理，被
      告基於倫理親情，不得已應允暫時代為清償甲○○所欠之利
      息1萬元。108年3月間，原告一再到家中及甲○○做生意地
      方摔東西騷擾，讓甲○○無法專心做生意，更要求被告必須
      出面解決甲○○之借款債務 ，而被告從事軍職工作，工作
      收入已屬不高，尚須繳納每月車貸及房貸本息，根本無力
      負擔甲○○之借款債務 ，然因不堪其擾，只好敷衍原告償
      還甲○○之借款債務，實屬迫於無奈。
（二）系爭房地購入金額為435萬元，其中定金45萬元部分，係
      被告辦理汽車貸款取得29萬1,000元、甲○○出借15萬9,000
      元；第一期款90萬元部分，係由被告向表姊鍾佩璇借貸；
      第二期款300萬元部分，則係由被告分別向合作金庫銀行
      及臺灣銀行辦理房屋貸款280萬元及信用資款47萬元，明
      顯與系爭230萬元款項毫無關連，倘如原告之主張，則原
      告何以不在借款一開始即向被告設定抵押權，反而遲至10
      6年5月間才設定抵押權？亦與一般常情有違，益顯原告上
      開主張不過事後見縫插針之說，意在合理化其取得系爭房
      地之抵押權之情而已。
（三）被告雖因母子關係，曾為甲○○清償部分本金及利息，然並
      無為甲○○承擔系爭借款債務之意思。被告開立系爭本票是
      因原告不信任甲○○之還款態度，要求被告簽發本票，並承
      諾系爭本票與被告無關後，被告因而簽立，並非擔保或承
      擔甲○○積欠原告之債務而簽立。而系爭房地設定抵押權予
      原告，則如前所述，是甲○○利用保管系爭房地權狀及被告
      證件之機會，於未經被告同意之情形下，擅自以系爭房地
      為原告設定擔保250萬元債務之抵押權，並非被告同意承
      擔系爭債務而設定。至於系爭簡訊部分，係因為原告當時
      一直找甲○○麻煩，被告只是為了敷衍原告，所以才會陸續
      給付部分利息拖延原告騷擾甲○○，故被告於簡訊中的發言
      只是要敷衍原告，無表明債務承擔之意等語資為抗辯。並
      聲明：㈠原告之訴及假執行之聲請准予駁回。㈡ 如受不利
      判決，願供擔保免為假執行。
三、兩造不爭執事項：
（一）原告係被告之姑丈，被告係甲○○之子，被告有於106年6月
      18日開立如本院卷第11頁所示之2紙面額合計230萬元之本
      票（即系爭本票）予原告。
（二）被告自107年4月7日起迄至109年5月14日止，陸續匯款合
      計41萬9,500元予原告，匯款明細如本院卷第77至78頁所
      示，迄今即未再給付。
（三）被告所有之臺東縣○○鄉○○段0000地號土地及同段384建號
      建物（即系爭房地）於106年5月4日登記設定普通抵押權
      予原告(見院卷第50至53頁土地及建物謄本所載），辦理
      設定資料如院卷第98至105頁所示，兩造對上開文書之形
      式真正均不爭執。
（四）原告曾持系爭本票向本院聲請對被告強制執行事件，相關
      案號：本院108年度司票字第78號、108年度抗字11號。
四、本件爭點為：
（一）原告主張之230萬元消費借貸關係是存在原告與甲○○之間
      抑或兩造之間？若存在於兩造之間，則原告請求被告給付
      聲明㈠所示金額有無理由？
（二）若認係存在原告與甲○○之間，則兩造間有無系爭借款債務
      承擔合意？若認有債務承擔合意，則原告請求被告給付聲
      明㈠所示金額有無理由？
五、本院判斷如下：
（一）原告主張之230萬元消費借貸關係並未存在於兩造之間，
      理由如下：
　１、按當事人主張有利於己之事實者，就其事實有舉證之責任
      。但法律別有規定，或依其情形顯失公平者，不在此限，
      民事訴訟法第277條定有明文。是以民事訴訟如係由原告
      主張權利者，應先由原告負舉證之責，若原告先不能舉證
      ，以證實自己主張之事實為真實，則被告就其抗辯事實即
      令不能舉證，或其所舉證據尚有疵累，亦應駁回原告之請
      求（最高法院17年上字第917號判例意旨參照）。次按稱
      消費借貸者，謂當事人一方移轉金錢或其他代替物之所有
      權於他方，而約定他方以種類、品質、數量相同之物返還
      之契約。民法第474條第1項亦有明文。是以消費借貸，因
      交付金錢之原因多端，除有金錢之交付外，尚須本於借貸
      之意思而為交付，方克成立。倘當事人主張與他方有消費
      借貸關係存在者，自應就該借貸意思互相表示合致及借款
      業已交付之事實，均負舉證之責任，其僅證明有金錢之交
      付，未能證明借貸意思表示合致者，仍不能認為有該借貸
      關係存在（最高法院98年度台上字第1045號、81年度台上
      字第2372號判決意旨參照）。又按支票為無因證券，交付
      票據之原因甚多，或為贈與、或為買賣、或為確保當事人
      間已存在之法律關係、或為消滅已存在之法律關係，非僅
      囿於金錢借貸一端而已，故除別有證據外，僅為支票之簽
      發、授受或轉讓，自不足以證明其原因事實（最高法院89
      年度台上字第1082號判決意旨參照）。
　２、本件原告主張兩造間有成立230萬元之消費借貸關係，既為
      被告所否認，自應由被告對於兩造有借貸意思互相表示合
      致及借款業已交付之事實負舉證責任。然依原告訴訟代理
      人於109年10月8日言詞辯論表示：「(問：主張借款230萬
      元，支付對象及情形如何？）被告母親甲○○向原告說被告
      需要用錢，來跟原告借錢，原告都是現金交付給甲○○，因
      為兩造有親屬關係，有一定的信任，所以沒有簽立借據。
      」、「（問：原告在105年以前借出款項有無跟甲○○約定
      利息及給付？）每次借款說的利息都不一樣，給付情形就
      是由甲○○拿現金給原告，說是被告還的利息，因為原告一
      直沒有看到被告，原告才會在106年6月18日再確認。」、
      「(問：是否是在106年6月18日前，原告均未直接向被告
      確認借款？）據代理人所知應該沒有。」等語（見院卷第
      58頁)，以及於110年4月13日表示：「（問：上開累積借
      款均係由原告與甲○○接洽、約定利息並交付金錢給甲○○？
      ）是，因為甲○○為被告之母，原告沒有多想。」等語（見
      院卷第156頁）觀之，可見本件原告所出借累計230萬元之
      歷次接洽借款對象、約定利息、交付借款、收取利息之對
      象，均為甲○○而非被告，其主張借貸對象是被告，僅係因
      甲○○表示係被告需要用錢，然其未曾向被告本人確認借款
      情事，迄至106年6月18日（此日之前230萬元借款均已出
      借完畢）才有前述與甲○○及被告在公東高工商談之事。則
      依其所述內容，其累計出借230萬元之歷次借貸行為，均
      非與被告接洽、約定利息、交付金錢、收取利息，亦未曾
      與被告本人進行確認，亦未提出被告出具之借據或其他證
      據足證係被告委請甲○○代理借款情事，是本件原告就兩造
      間存有借貸意思互相表示合致及借款業已交付被告之事實
      ，難謂已盡舉證責任。
　３、再者，系爭230萬元款項係甲○○向原告借貸乙節，業經證人
      甲○○到庭具結證稱：原告是伊的小姑的配偶，伊做生意要
      週轉金，也有投資生意，自101年陸陸續續開始有跟原告
      借錢，到104年或105年就累積到230萬元，伊跟原告借錢
      的時候都有跟原告說用途，原告都是拿現金給伊，也都會
      要求伊開立本票。106年6月18日在公東高工做總結確認欠
      款金額為230萬元，伊跟原告說伊會還錢，但原告不信任
      伊，要求伊的兒子即被告開本票，伊就拜託被告簽本票，
      原告說這只是要證明還款，被告一直不肯簽本票，原告當
      下有說本票跟被告無關，被告聽到後還跟原告確認跟被告
      沒關係後才願意簽系爭本票等語（見院卷第61至67頁）明
      確，核與原告前述自承累計230萬借款歷次借貸行為之借
      款接洽、利息約定、金錢交付及收取利息對象均為甲○○而
      非被告乙節悉相吻合，且合於一般消費借貸之交易客觀情
      形，堪認系爭230萬元借貸消費關係存在於原告與甲○○之
      間，縱認原告主張甲○○借款時表示係因被告需用錢等語為
      真，然此僅關乎甲○○之借款目的為何，尚難遽此即認本件
      借款人為被告。
　４、原告雖以被告有開立系爭本票、將系爭房地設定抵押權予
      原告等情，主張兩造間存有系爭230萬元借貸關係。惟因
      原告未能就兩造間有系爭230萬元款項之消費借貸意思表
      示合致及金錢交付等請求權基礎事項盡舉證責任業如前述
      ，且：
　　⑴本票為無因證券，交付票據之原因甚多，僅為本票之簽發
      ，自不足以證明其原因事實，揆諸首揭說明，本院自無法
      僅憑原告提出之系爭本票即遽認兩造間存有消費借貸法律
      關係。
　　⑵至於設定抵押權部分，被告否認係經其同意所為乙情，業
      經證人甲○○到庭結證：原告知道被告有房子，逼伊要把房
      子設定抵押權給原告，因為辦理房子產權過戶的資料都是
      伊在處理，被告的證件在伊這裡，伊把被告證件資料給原
      告讓原告去設定抵押權，伊未將此事告訴被告，是被告說
      有一天去打桌球遇到原告，原告跟他講欠錢的事情，被告
      才知道有設定抵押權，那時候已經開過系爭本票，被告一
      直認為跟他無關，他回來質問伊把他的房子拿去設定，伊
      跟被告說是伊把證件給原告讓他去設定，沒多久就接到原
      告聲請本票執行的裁定，伊也不敢把本票執行裁定告訴被
      告，是被告回家發現的等語（見院卷第64至66頁）明確，
      而經檢視本院依職權調閱之系爭房地設定抵押權予原告之
      申辦登記資料，本件抵押權設定確實是由原告以權利人兼
      被告代理人身分於106年4月27日前往地政事務所申辦，出
      具之抵押權設定契約書（見院卷第101至102頁）內容筆跡
      與原告於土地登記申請書（見院卷第98至99頁）之簽名筆
      跡雷同，應係出自原告，全份文件均以被告之印文代替被
      告簽名，而抵押權設定契約書記載之擔保債權總金額：「
      250萬元」、擔保債權種類及範圍：「106年4月27日之金
      錢消費借貸」、利息：「無」、違約金：「本金每日付千
      分之1逾期違約金」等情，亦均與原告起訴狀主張之：被
      告共計向原告借款230萬元，雙方約定利息為月息1分(歷
      次借款利息之約定不一，然最終合意以月息1分計算）等
      情有所出入。參以原告訴訟代理人亦表示：設定抵押權部
      分，原告也是跟甲○○接洽，因為借的錢已經有點多，才會
      要求設定擔保給原告等語（見院卷第59頁），核與證人甲
      ○○前揭證述：原告要求伊將被告房子設定抵押權予原告，
      是伊把被告證件資料給原告讓原告去設定抵押權等內容大
      致相符，是本件並無證據顯示原告曾向被告商談接洽抵押
      權設定情事，或係向被告本人取得其印章、證件持之辦理
      抵押權設定，從而本件抵押權設定是否確經被告同意，容
      有爭議，尚難以此認定兩造間有消費借貸關係存在。
（二）被告就甲○○對原告之系爭230萬元債務，難認與原告有債
      務承擔之合意：
　１、按第三人與債權人訂立契約承擔債務人之債務者，其債務
      於契約成立時，移轉於第三人；又第三人與債務人訂立契
      約承擔其債務者，非經債權人承認，對於債權人不生效力
      ，民法第300條、第301條分別定有明文。準此，無論係以
      與債權人或債務人訂立契約方式約定為債務承擔者，均應
      以該第三人有承擔債務之意思，且於承擔時向債權人表示
      ，並經債權人同意為必要。次按所謂債務承擔，係指不變
      更債務之同一性，由第三人承擔該債務，或加入債之關係
      而為債務人之意。又債務承擔乃第三人與債權人間之契約
      行為，自須第三人與債權人間意思合致甚明。另所謂第三
      人清償，係由債務人以外之第三人清償債務人之債務，即
      第三人以自己名義清償他人之債務；此二者為不同概念，
      自不得等同視之。
　２、原告主張本件是被告於106年6月18日簽立系爭本票時，為
      債務承擔之合意（見院卷第158頁），並以系爭簡訊內容
      （見院卷第12頁）、被告清償明細表（見院卷第77至78頁
      ）、系爭本票及系爭房地設定抵押權予原告等事項為兩造
      間有債務承擔合意之證據。然查：
　　⑴被告既否認開立系爭本票之原因是為債務承擔，自應由主
      張有併存債務承擔合意之原告負舉證責任。然原告迄今未
      能提出兩造間於106年6月18日有訂立契約承擔甲○○債務之
      任何書面文件或能證明有口頭約定之證人及證據，而系爭
      本票上又未有任何關於併存債務承擔之文字記載，是系爭
      本票僅能用於被告是否須負票據責任之證明，尚難以此做
      為兩造併存債務承擔合意之契約或證明。
　　⑵系爭簡訊係兩造於108年3月間之對話，被告提及會償還本
      金及利息等內容；再依原告提出之被告清償明細表，被告
      自107年4月7日起，確有陸續匯款1萬元、2萬3,000元、1
      萬5,000元不等之金額予原告之事實。然被告辯稱此乃原
      告一直找甲○○麻煩，被告為了敷衍原告，才陸續為甲○○清
      償給付部分利息及回以上開簡訊內容以為拖延，被告一直
      認為債務與其無關，前揭所為只是協助甲○○清償等語（見
      院卷第157至158頁），亦即主張前揭匯款予被告之行為，
      只是第三人清償之意。本院審酌姑不論被告於系爭簡訊表
      示會償還本金、利息等內容是否敷衍虛偽之詞，然縱使為
      真，亦與其辯稱之第三人清償之情形未有矛盾；至於自10
      7年4月7日起陸續匯款金額不等款項予原告部分，因債務
      承擔與第三人清償，兩者於客觀上，均可能有第三人支付
      金錢予債權人之行為，從而尚難以被告客觀上有匯款部分
      利息予原告，即認其匯款行為即係債務承擔。本件原告既
      未能提出兩造間於106年6月18日有訂立債務承擔契約之任
      何書面文件或能證明有口頭約定之證人及證據，即難認已
      就兩造間有債務承擔合意乙節已為舉證，自無從認定被告
      已為債務承擔。
　　⑶至於系爭房地設定抵押權予原告部分，系爭抵押權設定登
      記日期為106年5月4日，有土地及建物謄本(見院卷第51、
      53頁）可查，亦即發生於原告主張之債務承擔合意日期即
      106年6月18日之前，則設定系爭抵押權時，既尚無原告主
      張之債務承擔合意情形存在，實難認系爭抵押權之設定與
      債務承擔有關，況系爭抵押權設定是否經被告同意所為乙
      節顯有爭議業述如前，自難以之作為兩造有債務承擔合意
      之證據。
六、綜上所述，原告既未能舉證證明兩造間有230萬元消費借貸
    關係存在，亦未能舉證證明兩造間就甲○○積欠原告之230萬
    元債務有債務承擔之合意，則其依消費借貸、併存債務承擔
    之法律關係請求被告給付原告230萬元及自107年10月起至清
    償日止，按月息百分之1計算之利息，為無理由，應予駁回
    。原告之訴既均經駁回，其假執行之聲請已失所附麗，應併
    駁回之。
七、本件判決基礎已臻明確，兩造其餘攻擊防禦方法及舉證，經
    本院審酌後，核與判決結果不生影響，無逐一論列之必要，
    併此敘明。
八、訴訟費用負擔之依據：民事訴訟法第78條。 　　　
中　　華　　民　　國　　110 　年　　5 　　月　　20　　日
                        民事第一庭　法　官  王麗芳
以上正本係照原本作成。
如對本判決上訴，應於判決送達後20日內向本院提出上訴狀，若
委任律師提起上訴者，應一併繳納上訴審裁判費，否則本院得不
命補正逕行駁回上訴。
中　　華　　民　　國　　110 　年　　5 　　月　　20　　日
                                    書記官  張耕華